【裁判字號】    98,消債抗,165
【裁判日期】    981030
【裁判案由】    聲請更生程序
【裁判全文】
臺灣高雄地方法院民事裁定           98年度消債抗字第165號
抗  告  人
即  債務人  甲○○
上列抗告人因聲請更生程序事件，對於中華民國98年2 月23 日
本院98年度消債更字第229號裁定提起抗告，本院裁定如下：
    主  文
抗告駁回。
抗告費用新台幣壹仟元由抗告人負擔。
    理  由
一、抗告意旨略以：抗告人即債務人（以下簡稱抗告人）現積欠
    金融機構等債權人債務新臺幣（下同）1,302,688 元，前因
    不能清償金融機構債務，於民國95年間依銀行公會協商機制
    與最大債權銀行即遠東國際商業銀行股份有限公司（下稱遠
    東銀行）就當時欠款金額1,583,821 元達成分期還款協議，
    同意自95年4 月起，以分80期，利率0.00% ，每月10日繳納
    20,000元之方式償還。然因抗告人負債與日常支出大於收入
    ，實有不可歸責於己之事由，而無法繼續履行，乃依法聲請
    更生。惟依抗告人96年薪轉存摺可知每月實領所得為22,000
    至29,284元，其薪資明細單亦可見抗告人每月代扣款項高達
    14,079元，抗告人於民事陳報狀陳報每月所得29,101元，確
    係屬實，絕無隱匿投機心態，原審僅據清潔隊函覆即認定抗
    告人每月薪資為48,800元，已有疏誤；又抗告人所陳報日常
    生活必要支出23,401元，並未包含抗告人薪資條中已扣除之
    款項（健保費2,590 元、勞保費571 元、互助金23元、法院
    執行10,795元、貸款100 元），故抗告人一家每月生活必需
    支出為37,480元（抗告人一家五口依公告標準計算生活費應
    為39,316元），抗告人每月支出尚未逾此標準，且均已提出
    相關單據以茲證明，即應認為屬實。縱依原審所認，抗告人
    97年度薪資應以每月48,800元計算，扣除每月必要支出37,4
    80元，每月僅餘11,320元可清償債務，抗告人協商成立於95
    年4 月，毀諾於95年9 月，還款期間未領得該年度年終獎金
    及績效獎金，故抗告人還款能力應以39,000元為計算基礎，
    故抗告人每月可還款金額至多為11,320元，無奈接受每月還
    款20,000元之還款條件，實有不可歸責於己之事由致協商毀
    諾。又抗告人之母親為糖尿病患者，雙親雖領有政府補助，
    每月仍須抗告人負擔扶養費2,000 元，希望能從寬認列抗告
    人之扶養費，抗告人無法依協議繼續償還，係因協商條件未
    能考量抗告人收入暨生活必要支出狀況，且約定之協商款亦
    屬過高，致抗告人客觀收入不足以長期持續依協議償還，非
    因協議後故意浪費或其他不利償還之行為，足認抗告人與金
    融機構協商成立之償還協議，係因不可歸責於抗告人之事由
    ，致履行顯有重大困難。本件抗告人於客觀收入不足之情況
    下，仍依約履行6 期，顯見其具高度還款誠意，是原審認抗
    告人尚乏不可歸責於己致履行顯有重大困難之情形，逕予駁
    回抗告人更生之聲請．於法亦屬有誤。為此，爰依法提起
    本件抗告，請求廢棄原裁定，並准予裁定開始更生程序等語
    。
二、按「聲請更生或清算不合程式或不備其他要件者，法院應以
    裁定駁回之」、「債務人與金融機構協商成立者，不得聲請
    更生或清算。但因不可歸責於己之事由，致履行顯有重大困
    難者，不在此限」、「本條例施行前，債務人依金融主管機
    關協調成立之中華民國銀行公會會員辦理消費金融案件無擔
    保債務協商機制與金融機構成立之協商，準用前項之規定」
    ，消費者債務清理條例第8 條前段、第151 條第5 項、第6
    項分別定有明文。是債務清償方案成立後，應由債務人按其
    條件履行，如因事後發生情事變更，在清償期間收入或收益
    不如預期，致該方案履行困難甚或履行不能，因不可歸責於
    己，始能准許債務人聲請更生或清算，以避免債務人任意毀
    諾已成立之協商，濫用更生或清算之裁判上債務清理程序。
    從而，所謂「不可歸責於己之事由」，應係指客觀上聲請人
    之支出增多，或收入、收益減少，非其成立協商時所能預期
    ，諸如物價上漲而成本增加、家屬患病等以致支出增加，或
    因病無法工作、僱佣之公司倒閉或裁員、失業、減薪等以致
    收入減少等情形，始足當之。
三、經查：
(一)、抗告人於95年3 月29日依金融主管機關協調成立之中華民國
    銀行公會會員辦理消費金融案件無擔保債務協商機制，與最
    大債權銀行即遠東銀行就當時欠款債務1,583,821 元達成分
    期還款協議，同意自95年4 月起，以分80期，利率0.00% ，
    每月10日繳納20,000元，依各債權銀行債權金額比例清償各
    項債務，至全部清償為止，而抗告人僅依約繳納至95年9 月
    止，於95年11月經中國信託銀行認定毀約等情，有協議書、
    無擔保債務還款計劃各1 紙、中國信託商業銀行98年4 月20
    日陳報狀在卷可稽（見原審卷第18頁至第19頁、本院卷第32
    頁至第33頁），堪予認定。
(二)、查聲請人95年、96年收入分別為596,468 元及605,118 元，
    有抗告人95、96年度綜合所得稅各類所得資料清單附卷可參
    （見原審卷第26頁及第28頁），換算聲請人於95年及96年時
    每月平均收入分別為49,706元（元以下4 捨5 入，下同）、
    50,427元。本件抗告人主張每月實領所得僅為22,000元至
    29, 284 元，每月代扣款項高達14,079元等語，固提出郵局
    存摺影本、薪資單為憑（見本院卷第9 頁至11頁）。惟抗告
    人之債權人遠東銀行係於96年12月4 日開始對抗告人執行強
    制扣薪，有本院公務電話記錄可憑（見本院卷第40頁），且
    抗告人所提遭強制執行扣薪之證據亦為97年7 月至9 月之薪
    資單，無從認抗告人於毀諾時有遭強制扣薪致收入減少之情
    。是本院評估抗告人95年10月毀諾前之還款能力，仍應以抗
    告人未扣薪前之95年度應領薪資為準，抗告人前揭所辯，自
    不足採。
(三)、又抗告人主張其於原審所陳日常必要支出23,401元（含膳食
    費4,500 元、自來水費196 元、電費2,081 元、瓦斯費78 0
    元、電信費419 元、扶養父母親各1,000 元、扶養配偶4,00
    0 元、扶養胞弟丁○○2,000 元、子女生活費6,000 元、子
    女教育費1,425 元，見原審卷第7 頁至第8 頁），並未加計
    抗告人薪資單中預先扣除之款項（含健保費2,590 元、勞保
    費571 元、互助金23元、法院執行款10,798元、貸款100 元
    ），是實際上抗告人一家每月生活必需支出為37,480元等語
    。關於抗告人陳報其個人每月基本生活費用7,976 元（膳食
    費、自來水費、電費、瓦斯費、電信費總和），加計勞保費
    571 元、健保費2,590 元等必要費用後為11,137元（見本院
    卷第11頁至第12頁），尚在合理必要範圍內，准予列入抗告
    人之必要支出。另關於抗告人陳稱須扶養父母親、胞弟、配
    偶及子女等節，查乙○○名下房地財產總值即達8,204,593
    元，每月並領取老人津貼6,000 元，此有乙○○財產歸屬資
    料清單、郵局存摺影本在卷可憑（見原審卷第60 頁 、本院
    卷第49頁），顯見乙○○係有相當資力之人，難認有不能維
    持生活之情事，自不符合受扶養之要件，抗告人縱基於孝心
    每月支付1,000 元予乙○○，在抗告人已負債之情況下，自
    不能列為必要支出項目，始符誠信；而抗告人母親丙○○○
    名下無財產，且無收入（見原審卷第44頁至第46頁），每月
    僅領取老人津貼6,000 元（見本院卷第12頁），有丙○○○
    之財產歸屬資料、95年度、96年度綜合所得稅各類所得資料
    清單、郵局存摺影本在卷可參（見原審卷第44頁至第47頁）
    ，因丙○○○每月收入不足臺灣省95年度每人每月最低生活
    費用9,210 元，應堪認定有不能維持生活之情，合於受扶養
    之要件，除抗告人胞弟丁○○為智能障礙，且無收入及財產
    ，並無扶養能力外（見原審卷第38頁、第120 頁至第121 頁
    ），應由扶養義務人即抗告人父親乙○○、胞妹戊○○、己○○與抗告人4 人共同負擔扶養義務（戊○○與己○○均有
    相當收入，確有扶養能力，此有渠等2 人95年度、96年度財
    產及所得資料可參，見原審卷第116 頁至第119 頁），則抗
    告人每月扶養義務為803 元【計算式：（9,210-6,000 ）÷
    4 ＝80 3】，逾此範圍之給付，不得列為必要費用；又抗告
    人胞弟丁○○扶養費部分，因抗告人並非優先順位之扶養義
    務人，應由其父乙○○負擔扶養義務，且依乙○○之財產狀
    況，又非無資力之人，難認其無扶養能力，是抗告人此部分
    支出非屬必要費用；另抗告人之配偶庚○○須照料家人，無
    法外出工作，業據抗告人陳報在卷（見本院卷第12頁），且
    查庚○○名下無登記財產、95年無所得、96年所得僅11元，
    亦有庚○○財產歸屬資料、95年度、96年度綜合所得稅各類
    所得資料清單可參（見原審卷第39頁至第40頁、第95頁），
    則抗告人陳報每月須負擔配偶庚○○扶養費4,000 元及2名
    未成年子女扶養費7,425 元（包含生活費6,000 元、教育費
    1,425 元），尚無奢侈浪費情事，應堪認屬合理必要支出。
    準此，抗告人95年度每月必要支出應為23,365元（計算式：
    11,137＋803 ＋4,000 ＋7,425 ＝23,365），即堪認定。
(四)、承上，抗告人於95年毀諾當時每月平均所得為49,706元，扣
    除每月必要支出23,365元，尚餘26,341元可供償債，按月給
    付月付協商款20,000元，應無任何困難可言，且有餘款可供
    儲蓄以備不時之需，自難認抗告人毀諾有何不可歸責於己之
    情事。至抗告人辯稱上開平均薪資係加計年終獎金及績效獎
    金，95年10月毀諾時尚未領得該年度之年終獎金及考績獎金
    ，故每月還款能力應扣除1 萬餘元，至多應以每月39,000元
    計算云云，惟因抗告人於毀諾時亦已領得上一年度之年終獎
    金及考績獎金，此兩年度之獎金金額差距應不大，自無先行
    扣除95年度年終獎金、考績獎金以核算抗告人95年度每月還
    款能力之必要，抗告人前揭所辯，無足憑採。準此，抗告人
    既未舉證說明有何情事變更之情，且抗告人目前履行協商條
    件並無困難，又抗告人既有固定收入，縱將來一時履行不便
    ，亦得經由與個別債權銀行協商之程序求取適當履債，堪認
    抗告人尚無因不能歸責於己之事由而致履行顯有重大困難之
    情形存在。準此，本件依抗告人所陳，無從認抗告人於95年
    10月間毀諾有何不可歸責之情事變更，且抗告人倘繼續依協
    商條件還款，最大債權銀行即遠東銀行亦不致於向法院聲請
    強制扣薪，則抗告人繼續履行協商條件應無困難，況抗告人
    既有固定收入，縱將來有履行不便，亦得經由個別債權銀行
    協商程序以求適當履債，據上等情以觀，堪認抗告人尚乏不
    可歸責於己致履行協議顯有重大困難之情形可言。
四、綜上所述，本件抗告人聲請更生，既無法立證證明其確於與
    遠東銀行達成前揭協商後，有何客觀上不能歸責於己之事由
    致履行困難，原審以此為由裁定駁回抗告人更生之聲請，並
    無違誤。抗告意旨指摘原裁定不當，求予廢棄另為裁定，為
    無理由，應予駁回。
五、據上論結，本件抗告為無理由，依消費者債務清理條例第11
    條第2 項、第15條，民事訴訟法第495 條之1 第1 項、第44
    9 條第1 項、第95條、第78條，裁定如主文。
中    華    民    國    98    年    10    月    30    日
                  民事第六庭  審判長法  官  楊國祥
                                    法  官  陳明呈
                                    法  官  林書慧
上為正本係照原本作成。
本件不得抗告。
中    華    民    國    98    年    10    月    30    日
                            書  記  官  莊豐源


司法院資訊處製作；財團法人民間司法改革基金會備份。
